最高法院刑事判決　　　　　　九十四年度台上字第四四二一號
　　上　 訴 　人　臺灣高等法院檢察署檢察官
　　上訴人即被告　甲○○
　　選 任辯護 人　李文輝律師
　　　　　　　　　趙元昊律師
　　上訴人即被告　乙○○
　　　　　（原名賴金珠）
　　　　　　　　　　　　　樓
　　選 任辯護 人　張玉希律師
上列上訴人等因被告等偽造有價證券案件，不服臺灣高等法院中
華民國九十一年八月二十六日第二審判決（八十九年度上訴字第
二九五八號，起訴案號：臺灣臺北地方法院檢察署八十七年度偵
字第二三六０九號「原判決誤載為八十七年度偵字第二三六０號
」），提起上訴，本院判決如下：
    主  文
原判決撤銷，發回臺灣高等法院。
    理  由
本件原判決認定上訴人即被告甲○○、乙○○（原名賴金珠），
原係夫妻，甲○○為執業醫師，於民國八十二年間犯通姦罪，經
臺灣高等法院判處有期徒刑六月，如易科罰金以三百元折算一日
確定，八十三年十月四日准予易科罰金執行完畢。二人因而離異
，惟仍於八十五年八月間共同籌設廣恩診所，由乙○○任名義創
辦人，並於同年月十五日聘請何定國為該診所負責人，約定診所
內外財務、總務及以該診所名義所簽發之支票、本票等，雖其票
面係蓋用診所及負責人之印鑑章，但仍應由創辦人擔負付款責任
，何定國乃將其以廣恩診所及其個人名義申請之支票帳戶、印章
均交與被告等保管，惟該診所實際上，則由甲○○掌理財務。詎
甲○○因積欠龐大債務，恐財產均須提供作為清償債務之用，與
乙○○均明知何定國僅授權於診所對外業務需要之前提下，始可
以何定國及該診所名義開立本票，二人竟共同基於意圖供行使之
用而逾越何定國授權範圍偽造本票及行使偽造私文書之犯意聯絡
，由甲○○於不詳時、地盜用所保管之廣恩診所及何定國支票帳
戶印鑑章，同時偽造「廣恩診所、負責人何定國」所簽發如原判
決附表所示面額共計新臺幣（下同）二千萬元之本票八紙，復未
經李培森、張智豪、曹興國同意，即於不詳時、地委請不知情之
刻印店，同時、同地偽刻該三人印章各一枚，並推由乙○○持上
開偽造之本票八紙及偽刻之前揭三枚印章，委請臺北市○○路九
號九樓王聰明律師事務所之不知情律師王聰明，轉請該事務所不
知情法務助理許俊銘代為撰擬以「李培森」、「張智豪」、「曹
興國」為聲請人之本票裁定聲請狀，內載以如原判決附表所示之
不實本票債權聲請裁定強制執行，並蓋用上開偽造之印章於具狀
人欄，隨即由不知情之許俊銘，於八十六年六月六日持向臺灣板
橋地方法院民事庭聲請裁定，准就如該附表所示之本票強制執行
（即臺灣板橋地方法院八十六年度票字第三七０二號、第三七０
三號、第三七０一號民事聲請事件）。嗣何定國於八十六年六月
二十一日、二十四日及二十六日先後收受臺灣板橋地方法院八十
六年度票字第三七０三號、第三七０二號、第三七０一號民事裁
定後，始行知悉等情。因將第一審科刑判決撤銷，改判仍依牽連
犯，從一重分別論處甲○○、乙○○共同意圖供行使之用，而偽
造有價證券罪刑（甲○○累犯，處有期徒刑三年六月；乙○○處
有期徒刑一年六月），固非無見。
惟查：（一）同謀共同正犯中僅參與同謀之單純同謀犯，因其僅
有參與犯罪謀議之行為，對於犯罪構成要件之具體行為既未參與
，則其究於何時、在何處與下手實施犯罪行為之正犯如何謀議，
即為決定其是否成立同謀犯之重要證據，自須以積極證據加以嚴
格證明，始得採為斷罪資料。上引原判決事實認定，如若無誤，
原判決附表所示之本票八紙，俱係甲○○盜用其保管之廣恩診所
及何定國支票印鑑章所偽造，賴金珠（改名乙○○）應同負其責
，乃因與之同謀之故；而依原判決理由說明，則係以甲○○於偵
查中供稱：臺灣板橋地方法院八十六年度票字第三七０二號民事
聲請事件卷內，以李培森為受款人之本票二紙是伊開的，李培森
是廣恩診所股東，因廣恩診所積欠相關裝潢及醫療器材費用，為
了保障診所財產，才開立李培森為債權人的本票二張，避免診所
財產被強制執行，廣恩診所欠李培森裝潢費、薪水約幾十萬，應
該不到六百萬元，二張本票伊交給賴金珠，不知他轉給誰，不知
賴金珠現在何處，八十四年有請王聰明處理過案子。李培森不知
道伊曾開這二張本票，本票也沒有拿給他。臺灣板橋地方法院八
十六年度票字第三七０三號民事聲請事件卷內，以張智豪為受款
人之本票二紙是伊開的，伊有欠張智豪幾十萬元，但共開五百萬
元的票，也是為保全診所對健保局之權益，也是為保張智豪的權
益，票開好也是拿給賴金珠，張智豪不知這件事。臺灣板橋地方
法院八十六年度票字第三七０一號民事聲請事件卷內，以曹興國
為受款人之本票四紙是伊開的，曹興國不知道，票也未拿給他，
本票也是給賴金珠，曹興國也是股東，也為了保障診所財產，律
師不知伊製造假債權，伊只有欠曹興國幾十萬，沒有到九百萬元
。上開卷內之本票上廣恩診所及何定國的章都是伊蓋的，因伊被
拒往，無法開票，才用他的名義開票，因賴金珠是共同股東，希
望他去聲請本票裁定，先有債權以避免其他債權人查封廣恩診所
之財產，賴金珠應知道是伊開的本票，伊有告訴她，怕健保費用
被債權人查封，請她拿本票聲請裁定強制執行參與分配，後來李
培森三人並未參與分配，渠等沒有詐欺的意思，診所有把財產登
記在李培森、張智豪名下，伊開這八張本票時，沒有告訴何定國
等語，與證人許俊銘於偵審中證稱：臺灣板橋地方法院八十六年
度票字第三七０一號、第三七０二號、第三七０三號民事聲請事
件卷內之聲請狀都是伊寫的，是賴金珠拿本票來讓伊寫，伊才以
律師名義書寫，聲請人的印章是賴金珠給的，她沒有說本票那裡
來的，因賴金珠的哥哥賴武雄是臺北縣醫師公會理事長，說聲請
人是他們的醫師，有這些債權，要伊幫他寫聲請書，這三個人都
沒有親自委託云云及證人李培森、曹興國、張智豪於偵審中一致
證稱：既不知甲○○簽發上開本票之事，亦未授權他人以渠等名
義聲請本票強制執行等語，相互印證，乃認定甲○○以告訴人名
義簽發上揭本票之事，乙○○確屬知情，故論乙○○以共同偽造
有價證券罪名；惟甲○○、許俊銘前開供述，縱令俱屬實在，祇
不過能證明廖某偽造前開本票完成後，即將之交予乙○○，而賴
女明知該等本票係甲○○簽發，仍持之委託許俊銘辦理本票裁
定准予強制執行事宜；而李培森、曹興國、張智豪前開證述，亦
僅能證明渠等不知甲○○簽發上開本票，及以渠等名義聲請本票
准予強制執行之事。則上開證言，能否足供嚴格證明甲○○簽發
上開本票之初，即與乙○○同謀偽造？以及如何謀議？仍待研求
。原審就乙○○參與本件偽造有價證券犯罪謀議之行為，未深入
調查有無積極證據足供嚴格證明。自有應於審判期日調查之證據
而未予調查之違法。（二）有罪判決書所記載之犯罪事實，為論
罪科刑適用法律之基礎，故凡於適用法律有關之重要事項，必須
詳加認定，明確記載，然後於理由內敘明犯罪事實所憑之證據及
認定之理由，始足為適用法律之依據。又刑法第二百十條偽造私
文書罪，係以足以生損害於公眾或他人為構成要件，則行為人偽
造私文書之行為，是否已足生損害於公眾或他人，關係法律之適
用，自應於事實欄明確認定，並於理由內敘明為此認定所憑之證
據及其理由，始屬適法。原判決認定被告等共犯行使偽造私文書
（即本票強制執行聲請書）罪名，惟於事實欄並未認定該偽造行
為已否生損害於公眾或他人，於理由內對此復未為說明，顯不足
為適用法律之依據，自屬於法有違。（三）有罪之判決書，應記
載認定犯罪事實所憑之證據及其認定之理由，刑事訴訟法第三百
十條第一款定有明文，而認定事實所憑之證據，須確實存在，倘
判決書內所記載之證據，與卷內筆錄或證物之內容不相適合，則
其判決之根據，實際上並不存在，自屬採證違法。依原判決理由
說明，係採納臺灣板橋地方法院八十六年度票字第三七０一號、
第三七０二號、第三七０三號民事聲請事件卷宗影本各一宗，作
為判決之基礎。惟依該等卷附民事本票裁定聲請狀影本上臺灣板
橋地方法院收文戳記所載，三件聲請狀均係該法院於八十六年六
月六日收狀，而卷附自行繳納款項統一收據影本之號碼，復係連
號，則該三件聲請狀似係許俊銘同時、同地遞狀向臺灣板橋地方
法院提出聲請，原判決認係多次行使，而論以連續犯，顯與其援
引作為判決基礎之上開證據資料內容，不相符合，此部分採證於
法有違。以上，或係上訴人等之上訴意旨所分別指摘，或屬本院
得依職權調查之事項，應認原判決有撤銷發回之原因。
據上論結，應依刑事訴訟法第三百九十七條、第四百零一條，判
決如主文。
中　　華　　民　　國　九十四　年　　八　　月　 十八　 日
                      最高法院刑事第一庭
                          審判長法官  施　文　仁
                                法官  林　永　茂
                                法官  蕭　仰　歸
                                法官  賴　忠　星
                                法官  呂　永　福
      本件正本證明與原本無異
                                      書  記  官
中　　華　　民　　國　九十四　年　　八　　月　二十四　日
                                                      Ｌ
